臺灣高雄地方法院刑事判決　　　　　　　96年度訴字第1149號
公　訴　人　臺灣高雄地方法院檢察署檢察官
被　　　告　丙○○
　　　　　　　　　　（另案於臺灣高雄監獄執行中）
上列被告因偽造文書案件，經檢察官提起公訴（95年度偵字第
30998 號），本院適用簡式審判程序判決如下：
    主  文
丙○○共同犯偽造公印文罪，累犯，處有期徒刑陸月，如易科罰
金，以銀元佰元即新台幣玖佰元折算壹日；扣案如附表編號1
、2 所示之偽造國民身份證貳枚沒收之。又犯行使偽造私文書罪
，累犯，處有期徒刑肆月，如易科罰金，以新台幣壹仟元折算壹
日；扣案如附表編號3 所示之「乙○○」署名及指印各壹枚沒收
之；又犯行使偽造特種文書罪，累犯，處有期徒刑月，如易科
罰金，以新台幣壹仟元折算壹日。應執行有期徒刑壹年，如易科
罰金，以銀元佰元即新台幣玖佰元折算壹日；扣案如附表編號
1、2、3 所示之偽造國民身份證貳枚及「乙○○」之署名、指印
各壹枚均沒收之。
    事  實
一、丙○○前因施用毒品案件，經本院以92年度訴字第1488號判
    決應執行有期徒刑1 年2 月確定，於民國94年2 月26日縮刑
    期滿執行完畢。詎其(一)因違反毒品危害防制條例案件，經臺
    灣高雄地方法院檢察署發布通緝，為隱匿身分以避免為警緝
    獲，竟與姓名年籍不詳綽號「黑狗」之成年男子共同基於偽
    造特種文書之犯意聯絡，由丙○○於95年3 月間某日，在高
    雄市三民區和春戲院附近之電動遊藝場，交付其相片2 張及
    其胞弟乙○○及友人丁○○之年籍資料予該綽號「黑狗」之
    男子，並以新台幣（下同）2 萬元之代價委由該男子偽造乙○○、丁○○之國民身分證，而由綽號「黑狗」之男子偽造
    貼有丙○○之相片及登載乙○○、丁○○年籍資料之國民身
    分證各1 張後，交付丙○○；(二)嗣於95年3 月6 日，基於行
    使偽造特種文書之犯意，在高雄縣大寮鄉○○路289 號2 樓
    ，為租賃房屋而向同賀房屋承辦員甲○○出示上開偽造之「
    賴坤偉」國民身分證而持以行使，足以生損害於賴坤偉、甲○○及戶政機關對國民身分證管理之正確性。(三)又基於行使
    偽造特種文書及偽造私文書之犯意，於同年9 月24日，在高
    雄縣大寮鄉○○○路187 號2 樓之1 ，為承租房屋，向房屋
    出租人戊○○出示上開偽造之「乙○○」國民身分證而持以
    行使，並在房屋租賃契約書上承租人處，偽造「乙○○」之
    簽名及指印各1 枚，而完成上開私文書，再將上開文書交與
    戊○○收受，足以生損害於乙○○、戊○○及戶政機關對國
    民身分證管理之正確性；(四)復於同年11 月23 日凌晨1 時30
    分，在高雄縣鳳山市○○路與建國路交岔口，經警持本院核
    發之搜索票執行搜索時，接續前行使偽造特種文書之犯意，
    向員警出示上開偽造之「乙○○」國民身分證而持以行使，
    以掩護其係通緝犯之身分，足以生損害於乙○○及戶政機關
    對國民身分證管理之正確性。
二、案經高雄市政府警察局前鎮分局報請台灣高雄地方法院檢察
    署檢察官偵查起訴。
    理  由
壹、程序方面
    本件被告丙○○所犯係死刑、無期徒刑、最輕本刑為3 年以
    上有期徒刑以外之罪，其於準備程序中就前揭被訴事實為有
    罪之陳述，經受命法官告知簡式審判程序之旨，並聽取公訴
    人、被告之意見後，本院認無不得或不宜改依簡式審判程序
    進行之處，爰依刑事訴訟法第273 條之1 第1 項、第284 條
    之1 ，裁定本件由受命法官獨任進行簡式審判程序，合先敘
    明。
貳、實體方面
一、上開事實，業據被告丙○○於警詢、偵查及本院審理時坦承
    不諱，並有同賀房屋仲介租賃約定書、被告冒用乙○○名義
    之房屋租賃契約書（見警卷第48-52 頁）、內政部警政署刑
    事警察局96年4 月30日刑鑑字第0960052944號鑑定書（見本
    院卷第18-20 頁）在卷可稽，此外，復有偽造之「乙○○」
    及「賴坤偉」之國民身分證各乙張扣案可佐。是本件事證明
    確，被告犯行足堪認定，應依法論科。
二、論罪科刑之理由
  (一)查被告為事實欄一(一)(二)行為後，刑法於94年2 月2 日經總統
    令修正公布，並於95年7 月1 日施行，是就被告所犯，應比
    較新舊法而對於與罪刑有關之共犯、未遂犯、想像競合犯、
    牽連犯、連續犯、結合犯，以及累犯加重、自首減輕暨其他
    法定加減原因（如身分加減）與加減例等一切情形，綜其全
    部罪刑之結果而為比較（最高法院95年5 月23日刑事庭第8
    次會議決議參照）。經查：
  刑法第55條後段之牽連犯之規定，業已修正，修正後，牽連
    犯即不再從一重處斷，則被告所犯之罪（行使特種文書罪與
    偽造公印文罪）各別獨立，應分別論處而併合處罰，所犯自
    較原刑法以牽連犯論斷為重，自以適用修正前之牽連犯較有
    利於被告。
  修正後刑法第41條第1 項前段規定：「犯最重本刑為5 年以
    下有期徒刑以下之刑之罪，而受6 個月以下有期徒刑或拘役
    之宣告者，得以新臺幣1000元、2000元或3000元折算一日，
    易科罰金。」，第2 項規定「前項規定於數罪併罰，其應執
    行之刑未逾6 月者，亦適用之」，而修正前刑法第41條第1
    項前段則規定：「犯最重本刑為5 年以下有期徒刑以下之刑
    之罪，而受6 個月以下有期徒刑或拘役之宣告，因身體、教
    育、職業、家庭之關係或其他正當事由，執行顯有困難者，
    得以1 元以上3 元以下折算一日，易科罰金。」，第2 項規
    定「併合處罰之數罪，均有前項情形，其應執行之刑逾6 月
    者，亦同」；又受刑人行為時之易科罰金折算標準，修正前
    罰金罰鍰提高標準條例第2 條前段（現已刪除）規定，就其
    原定數額提高為100 倍折算1 日，則本件受刑人行為時之易
    科罰金折算標準，應以銀元300 元折算1 日。比較修正前後
    刑法第41條之規定，以95年7 月1 日修正公布施行前，較有
    利於受刑人。
  又修正前刑法第51條規定：「數罪併罰，分別宣告其罪之刑
    ，依左列各款定其應執行者：」其中第5 款規定：「宣告多
    數有期徒刑者，於各刑中之最長期以上，各刑合併之刑期以
    下，定其刑期。但不得逾二十年。」，修正後刑法第51條第
    5 款則規定：「宣告多數有期徒刑者，於各刑中之最長期以
    上，各刑合併之刑期以下，定其刑期。但不得逾三十年。」
    ，仍以修正前之規定，對被告較為有利。
  綜合上開罪刑比較之結果，依刑法第2 條第1 項前段從舊從
    輕原則之規定，以舊法之規定有利於被告，是被告所為事實
    欄一(一)(二)之行為，自應適用修正前之刑法處斷（刑法修正後
    刑法第55條關於想像競合犯規定之部分，文字雖有修正，惟
    實質內容並無變動，非屬法律之變更）。
  (二)按國民身分證係主管機關核發作為個人身分之證明，屬於品
    行能力相類證書之一種。又國民身分證上之「內政部印」係
    表示內政部公署之公印文，且偽造公印文，刑法第218 條有
    獨立處罰之規定，較之刑法第212 條之處罰為重，則於偽造
    刑法第212 條之文書同時偽造公印文者，即難僅論以該條之
    罪而置刑法第218 條處刑較重之罪於不問，司法院院解字第
    3020號、大法官會議釋字第82號解釋可資參照；又刑法上之
    「署押」，乃指於紙張或物體上簽署之姓名或其他符號，以
    表示其承認所簽署文書之效力，與印文有同一效力，而以捺
    指紋以代替簽名者，亦屬偽造署押。
  (三)核被告(1)以偽造上開公印文之方法偽造「乙○○」及「賴坤
    偉」之國民身分證後，並持偽造之「賴坤偉」身分證行使之
    ，足以生損害於乙○○、賴坤偉及戶政機關對國民身分證管
    理之正確性，是其所為，係犯刑法第212 條、第216 條之行
    使偽造特種文書罪及第218 條第1 項之偽造公印文罪。被告
    就所犯上開犯行，與綽號「黑狗」之成年男子間有犯意聯絡
    、行為分擔，皆為共同正犯。被告同時偽造「乙○○」及「
    賴坤偉」之國民身分證，係一行為觸犯數個偽造公印文罪名
    ，為想像競合犯，應從一依偽造公印文罪處斷。被告偽造特
    種文書後復加以行使，其偽造之低度行為應為行使之高度行
    為吸收，不另論罪。被告所犯上開行使特種文書罪與偽造公
    印文二罪間，有刑法修正前之方法、目的之牽連關係，應從
    一重之偽造公印文罪處斷。檢察官就偽造公印文部分漏未起
    訴，惟既經被告坦承在卷，且有上述牽連犯之裁判上一罪關
    係，本院自得併予審究。(2)被告於95年9 月24日，在房屋租
    賃契約書上偽簽「乙○○」之簽名及指印並交付戊○○，足
    以生損害於乙○○、戊○○；被告先後偽簽「乙○○」之署
    名及捺按代表「乙○○」之指印，雖有多次偽造行為，惟屬
    以單一犯意接續多次行為，侵害同一法益，為接續犯；被告
    偽造署押行為係偽造私文書之階段行為，偽造私文書後進而
    行使，其偽造之低度行為為行使之高度行為所吸收，均不另
    論罪；是其此部分所為，係犯刑法第216 條、第210 條之行
    使偽造私文書罪。被告向房屋出租人戊○○出示偽造之「乙○○」身分證之所為，係犯刑法第212 條、第21 6條之行使
    偽造特種文書罪，並與上開行使偽造私文書罪，有想像競合
    犯之關係，應從一重之行使偽造私文書罪處斷。(3)被告復於
    95年11月23日，持偽造之「乙○○」身分證向執行搜索之員
    警出示行使，足以生損害於乙○○，是其所為，係犯刑法第
    212 條、第216 條之行使偽造特種文書罪。(4)被告所犯上開
    偽造公印文罪、行使偽造私文書罪及行使偽造特種文書罪三
    罪，犯意各別，行為互殊，應分論並罰。(5)被告前有如事實
    欄所示之罪刑執行情形，有台灣高等法院被告前案紀錄表在
    卷可憑，其於五年之內，故意再犯上開有期徒刑以上之三罪
    ，為累犯，應依法加重其刑（本件被告係故意犯意，不論適
    用修正前、後之規定，均構成累犯，即無比較適用之問題，
    應依一般法律適用原則，適用裁判時法）。(四)爰審酌被告為
    逃避追緝，任意偽造他人之國民身分證，並持以租賃房屋及
    行使，對被害人、公眾及戶政之管理均造成相當損害，惟念
    其犯後坦承犯行，態度為佳等一切情狀，分別量處如主文所
    示之刑，並分別依修正前、後刑法第41條第1 項前段諭知易
    科罰金之折算標準，及依修正前刑法第51條、第41條第1 項
    規定定其應執行之刑及易科罰金之折算標準，以示懲儆。扣
    案如附表編號1 、2 所示之偽造之「乙○○」及「賴坤偉」
    國民身分證各乙枚，為被告所有供犯罪所用之物，依刑法第
    38條第1 項第2 款之規定諭知沒收，因偽造之「乙○○」及
    「賴坤偉」身分證經本院諭知沒收，其上偽造之「內政部印
    」公印文乙枚，自不必另依刑法第219 條之規定諭知沒收；
    扣案如附表編號3 所示之署名及指印，應依刑法第219 條諭
    知沒收。
據上論斷，應依刑事訴訟法第273 條之1 第1 項、第299 條第1
項前段，刑法第28條、第210 條、第212 條、第216 條、第218
條第1 項、第219 條、第55條、第47條第1 項、第41條第1 項、
第38條第1 項第2 款，修正前刑法第55條、第41條第1 項前段、
第51條第5 款、第9 款，刑法施行法第1 條之1 ，修正前罰金罰
鍰提高標準條例第2 條，判決如主文。
中　　華　　民　　國　　96　　年　　7　　月　　 　6 　日
                    刑事第六庭    法　官  李  蓓
以上正本證明與原本無異。
如不服本判決，應於收受送達後10日內向本院提出上訴書狀（應
附繕本）。
中　　華　　民　　國　　96　　年　　7 　　月　　10　　日
　　　　　　　　   　　　　       書記官  何慧娟
附錄本案論罪科刑法條：
中華民國刑法第210條
（偽造變造私文書罪）
偽造、變造私文書，足以生損害於公眾或他人者，處5 年以下有
期徒刑。
中華民國刑法第212條
（偽造變造特種文書罪）
偽造、變造護照、旅券、免許證、特許證及關於品行、能力服務
或其他相類之證書、介紹書，足以生損害於公眾或他人者，處1
年以下有期徒刑、拘役或3 百元以下罰金。
中華民國刑法第216條
（行使偽造變造或登載不實之文書罪）
行使第210 條至第215 條之文書者，依偽造、變造文書或登載不
實事項或使登載不實事項之規定處斷。
中華民國刑法第218條
（偽造盜用公印或公印文罪）
偽造公印或公印文者，處5 年以下有期徒刑。盜用公印或公印文
足以生損害於公眾或他人者，亦同。
附表
┌─┬───────┬──────────┬──────────┐
│編│  文件名稱    │  偽造內容及數量    │  備          註    │
│號│              │                    │                    │
├─┼───────┼──────────┼──────────┤
│1 │偽造之「乙○○│1 枚                │沒收依據：刑法第38條│
│  │」國民身分證  │                    │第1 項第2 款        │
│  │              │                    │                    │
├─┼───────┼──────────┼──────────┤
│2 │偽造之「賴坤偉│1 枚                │沒收依據：刑法第38條│
│  │」國民身分證  │                    │第1 項第2 款        │
│  │              │                    │                    │
├─┼───────┼──────────┼──────────┤
│3 │95年9 月24日房│偽造「乙○○」之署名│沒收依據：刑法第219 │
│  │屋租賃契約書（│及指印各1 枚        │條                  │
│  │承租人：乙○○│                    │                    │
│  │，出租人戊○○│                    │                    │
│  │）            │                    │                    │
└─┴───────┴──────────┴──────────┘
